ACORDAO-COMPLETO-2362144

ACÓRDÃO 1608/2019 ATA 25/2019 - PLENÁRIO

VISTOS, relatados e discutidos estes autos de Embargos de Declaração opostos pelo Tribunal Regional do Trabalho da 3ª Região (TRT/MG) contra o Acórdão 1153/2019-TCU-Plenário, da relatoria do Ministro Raimundo Carreiro,
ACORDAM os Ministros do Tribunal de Contas da União, reunidos em Sessão do Plenário, ante as razões expostas pelo Relator, em:
9.1 conhecer dos embargos de declaração com fundamento no art. 34 da Lei n.º 8.443, de 16 de julho de 1992, para, no mérito, dar-lhe provimento, tornando insubsistente o item "c" do Acórdão 1153/2019-TCU-Plenário;
9.2 cientificar o embargante do teor deste acórdão.

Embargos de declaração opostos contra decisão que expediu ciência ao embargante no bojo de representação a respeito de possíveis irregularidades ocorridas no pregão eletrônico cujo objeto consiste no registro de preços para eventual contratação de licenças, créditos PSO e serviços de subscrição e suporte técnico da suíte de virtualização VMware.

Tribunal Regional do Trabalho da 3ª Região (TRT/MG).

3. Interessado: WeltSolutions Suporte Em Tecnologia da Informacao Eireli (CNPJ 21.550.873/0001-48).

13.1. Ministros presentes: José Mucio Monteiro (Presidente), Walton Alencar Rodrigues, Benjamin Zymler, Raimundo Carreiro (Relator), Ana Arraes e Bruno Dantas.
13.2. Ministros-Substitutos convocados: Augusto Sherman Cavalcanti e Marcos Bemquerer Costa.
13.3. Ministro-Substituto presente: Weder de Oliveira.

ACORDAO-COMPLETO-2375185

Acórdão 138/2020 - Plenário

RAIMUNDO CARREIRO

Trata-se de Embargos de Declaração (peça 13) , interpostos pelo Tribunal Regional do Trabalho da 3ª Região (TRT/MG) , contra o Acórdão 1153/2019-TCU-Plenário, de minha relatoria, que transcrevo:
ACORDAM, os Ministros do Tribunal de Contas da União, com fundamento nos arts. 143, 237, VII e 250, II do Regimento Interno/TCU, em: 
a) conhecer da representação, com fundamento nos arts. 235 e 237, inciso VII, e parágrafo único, do RI/TCU, para, no mérito, considerá-la prejudicada, em face da perda de objeto ocorrida com o fracasso do Pregão 001/2018;
b) deferir o pedido de ingresso da representante como interessado nos autos;
c) dar ciência ao Tribunal Regional do Trabalho da 3ª Região (TRT/MG) sobre a impropriedade referente à inabilitação da empresa Weltsolutions Suporte em Tecnologia da Informação Eireli (CNPJ 21.550.873/0001-48) sem certificar-se de fato, se a mesma não podia comercializar o produto objeto do Pregão 001/2018, conforme disposto no art. 43, § 3º, da Lei 8.666/1993;
d) dar ciência deste Acórdão ao representante e ao Tribunal Regional do Trabalho da 3ª Região (TRT/MG) , destacando que a deliberação ora encaminhada pode ser acessada por meio do endereço eletrônico www.tcu.gov.br/acordaos e que, caso tenham interesse, o Tribunal pode encaminhar-lhes cópia desses documentos sem quaisquer custos para V. Sas.;
e) arquivar este processo, com fundamento no art. 169, inciso III, do Regimento Interno do Tribunal. 
A ANÁLISE DE MÉRITO
A seguir, transcrevo excerto da instrução em que a Secretaria de Controle Externo de Aquisições Logísticas analisa as razões recursais apresentadas (peça 16) , com a anuência do titular da unidade (peça 17) , em atenção ao art. 1º, § 3º, inciso I, da Lei nº 8.443, de 1992.
EXAME DE ADMISSIBILIDADE
	Inicialmente, deve-se registrar que os embargos de declaração preenchem os requisitos gerais de admissibilidade, alusivos a todas as espécies recursais, conforme abaixo:
	a) cabimento - a decisão é recorrível; 
	b) singularidade - o recorrente está opondo os embargos de declaração contra o Acórdão 1153/2019-TCU-Plenário pela primeira vez; 
	c) tempestividade - os embargos foram opostos dentro do prazo previsto no art. 34, § 1º, da Lei 8.443/1992;
	d) legitimidade - o recorrente é parte legítima para opor embargos de declaração, consoante o estabelecido no art. 34, § 1º, da Lei 8.443/1992;
	e) interesse de agir - houve sucumbência da parte e não houve perda de objeto;
	f) adequação - a peça recursal foi apresentada em conformidade com o disposto no art. 32, inciso II, da Lei 8.443/1992, c/c o art. 277, inciso III, do RI/TCU.
Em relação aos requisitos específicos, os embargos de declaração devem ser utilizados quando houver obscuridade, omissão ou contradição em acórdão do Tribunal, conforme o art. 287, caput, do RI/TCU, devendo o recorrente, além de alegar, apontar a obscuridade, omissão ou contradição que pretende impugnar no corpo da decisão.
	No caso em exame, o embargante aduz que houve omissão deste Tribunal ao não considerar que o TRT/MG havia realizado as diligências necessárias e suficientes para se certificar de que a empresa WeltSolutions Suporte em Tecnologia da Informação Eireli - ME não possuía, na data da abertura das propostas, autorização da fabricante (VMware) para a competência de Network Virtualization e não estava habilitada para comercializar as soluções NSX, e que, em razão disso, foi exarada ciência de cometimento de impropriedade que não teria ocorrido (item "c" do Acórdão recorrido) .
	Considerando que o embargante apontou omissão no acórdão atacado, nos termos do art. 287, §1º, do RI/TCU,  e considerando, ainda, que a jurisprudência desta Corte de Contas é no sentido de que o juízo de admissibilidade de embargos de declaração exclui o exame, ainda que superficial, da existência de obscuridade, omissão ou contradição na deliberação recorrida, porquanto tal verificação deve ser feita quando da análise de mérito, os requisitos específicos de admissibilidade previstos para a espécie foram preenchidos.
EXAME TÉCNICO
Para a verificação da efetiva ocorrência da alegada omissão, necessário reanalisar os procedimentos adotados pelo TRT/MG quando da avaliação da habilitação da empresa WeltSolutions Suporte em Tecnologia da Informação Eireli - ME no curso do Pregão 001/2018.
Segundo a ciência exarada no item "c" do Acórdão embargado, o TRT/MG cometeu impropriedade na inabilitação da empresa acima referida, ao não se certificar se, de fato, a mesma não podia comercializar o produto objeto do Pregão 1/2018, conforme disposto no art. 43, § 3º, da Lei 8.666/1993, que faculta à "comissão ou autoridade superior, em qualquer fase da licitação, a promoção de diligência destinada a esclarecer ou a complementar a instrução do processo, vedada a inclusão posterior de documento ou informação que deveria constar originariamente da proposta."
Ou seja, esta Corte considerou que o TRT/MG não havia realizado a diligência prevista em lei para se certificar se a empresa WeltSolutions detinha competência para comercializar ou não a totalidade dos itens que integravam o objeto do Pregão 1/2018.
Essa conclusão decorreu do fato de que a instrução técnica da Secex/MG, à peça 8, registrou que o Parecer Jurídico lavrado pela Assessoria Jurídica do TRT/MG, em 6/4/2018 (peça 1, p. 427-447) , teria levado em conta "apenas a primeira mensagem da VMWARE, que considerava a Weltsolutions como não habilitada para comercializar o programa e encaminhou parecer ao Diretor-Geral do TRT/MG com proposta de provimento do recurso da Arrow e convocação da segunda colocada", parecer acolhido pelo Diretor Geral do TRT/MG.
A instrução técnica da Secex/MG então concluiu:
39. Entende-se que o TRT/MG deveria, antes de ter chamado a segunda colocada, ter realizado nova diligência, certificando-se de que a segunda mensagem da VMWARE, o qual informava que a Weltsolutions estava, a partir de 11/02/2018, de fato habilitada para comercializar o programa, com espeque no art. 43, § 3º, da Lei 8.666/1993, razão pela qual propõe-se a realização de ciência ao TRT/MG.
Ocorre que, na verdade, o parecer jurídico acima referido não considerou apenas a primeira mensagem da WMWare, como aduziu a Unidade Técnica. O parecerista registrou, de forma detalhada, a cronologia das ocorrências processuais, e evidenciou a informação prestada pela WMWare em 28/2/2018, em que atestou que a Empresa Weltsolutions adquiriu a competência para fornecer os produtos apenas em 11/2/2018, e que em 7/2/2018, quando da informação anterior da WMWare, a referida empresa não tinha tal competência ativa e na ocasião não estava habilitada (peça 1, p. 434) .
A instrução técnica deste Tribunal considerou que "a empresa Weltsolutions poderia ter sido convocada por conta de sua habilitação em 11/02/2018, evitando a realização de uma nova licitação, o que certamente prejudica o desenvolvimento das atividades do TRT/MG". Mas, o parecer jurídico acima referido concluiu que a inabilitação da empresa Weltsolutions era devida por não ter atendido as exigências do certame no momento devido. De fato, assim está registrado no parecer:
Neste tocante, é importante pontuar que, no âmbito dos pregões eletrônicos, a regra versa sobre a comprovação das exigências previstas no Edital no momento em que o pregoeiro solicita ao licitante classificado em primeiro lugar o encaminhamento da documentação pertinente. Logo, independentemente da data da abertura da sessão, deve-se considerar a condição material apresentada pelo licitante no momento do envio dos documentos, independente da data de sua análise.
Sob esse viéis, conforme chat de conversa entre o Pregoeiro e os licitantes (doc. 740-2018-23; p. 980/981) , no dia 29/01/2018, precisamente às 9:50 h, a disputa de lances foi encerrada, tendo sido solicitado à empresa vencedora da fase de lances o envio de toda a documentação pertinente, no prazo de 24h, pelo e-mail selc@trt3.jus.br. 
E, nos termos acima aduzidos, a empresa Weltsolutions Suporte em Tecnologia da Informação, enviou a esse Regional, em 29/01/2018, sua documentação para análise (doc. 740-2018-16; p. 986/989) . 
Repisa-se que, nesta oportunidade, todos os documentos da empresa deveriam estar regulares, haja vista a declaração firmada pela licitante no momento de participação do certamente de que detinha o pleno conhecimento e atenderia todas as exigências constantes no Edital.
 (...) 
Contudo, ao contrário do afirmado pela Weltsolutions, os documentos apresentados demonstraram a incapacidade da licitante em comercializar o objeto licitado, uma vez que a Empresa não detinha autorização da VMWare para comercializar as "soluções NSX" (Itens 9 e 21 do Lote único) , conforme afirmado pela própria fabricante em correspondência eletrônica endereçada a este Tribunal, no dia 07/02/2018 [...]
 (...) 
Frisa-se, novamente, que a Recorrida, em suas contrarrazões, se limitou a alegar que "[...] possui total e plena capacidade de comercializar e fornecer todos os produtos licitados" (doc. 740-2018-20; p. 963/966) , mas não logrou êxito em comprovar que atendia aos requisitos mínimos constantes do Edital no momento oportuno. 
O fato de a Licitante ter comprovado mais tarde (em 19/02/2018 - doc. 740-2018-37; p. 1018/1019) que a partir de 11/02/2018 adquiriu a competência Network Virtualization, necessária para comercializar as soluções NSX, não afasta a constatação de que deixou de atender às condições do Edital no momento exigido pelo Pregoeiro.
A Empresa somente se capacitou a comercializar tais soluções após o prazo para apresentação dos documentos (que ocorreu em 29/01/2018, às 09h54 - doc. 740-2018-23; p. 980) e quando incitada pela área técnica a comprovar que fornece todos os itens presentes no referido processo licitatório dentro dos quantitativos registrados (em 06/02/2018 - doc. 740-2018-30; p. 997/1001) .
Sob esse viés, oportuno ressaltar que as diligências realizadas posteriormente à apresentação da documentação devem visar ao mero esclarecimento ou complementação de dado já apresentado, não podendo resultar na juntada de documento que deveria ter sido apresentado desde o início.
Ou seja, o TRT/MG inabilitou a Weltsolutions no Pregão 1/2018 por concluir que a empresa não atendeu as exigências contidas no edital no momento da apresentação dos documentos de habilitação, em 29/1/2018. Evidenciou que a empresa, em 7/2/2018, não detinha competência para comercializar a totalidade dos itens constantes do objeto licitado, o que só veio a adquirir em 11/2/2018, conforme afirmado formalmente pela fornecedora - WMWare - e reconhecido pela licitante.
Pela razão acima é que o TRT/MG considera que houve omissão no julgado recorrido, no ponto que resultou na expedição de ciência àquele Tribunal de que teria inabilitado a empresa Weltsolutions Suporte em Tecnologia da Informação Eireli (CNPJ 21.550.873/0001-48) sem certificar-se, de fato, se a mesma não podia comercializar o produto objeto do Pregão 1/2018, conforme disposto no art. 43, § 3º, da Lei 8.666/1993.
Mas, os autos atestam que o TRT/MG realizou as diligências necessárias, conforme evidenciado à peça 1, p. 401-411. O pregoeiro, quando constatou que a Weltsolutions obteve as competências necessárias, ainda que em momento posterior à fixada para apresentar a documentação, habilitou a empresa. Já o parecer jurídico considerou que a comprovação do cumprimento às exigências editalícias foi intempestiva, razão pela qual a empresa deveria ser inabilitada. A Direção Geral do TRT acompanhou a posição do parecer jurídico (peça 1, p. 447) .
Não cabe, em sede de apreciação de embargos de declaração, proceder a reanálise da posição adotada pela TRT/MG ao inabilitar a empresa, até mesmo porque o certame foi considerado fracassado, o que levou este Tribunal a considerar a representação prejudicada, em face da perda de objeto.
Quanto à alegada omissão do Acórdão, verificou-se que, de fato, as diligências foram realizadas pela Unidade Jurisdicionada, no que assiste razão ao TRT/MG quanto ao não cabimento da ciência que lhe foi dirigida por este Tribunal.
CONCLUSÃO
Em razão da análise acima, conclui-se por propor que este Tribunal conheça dos embargos de declaração e, quanto ao mérito, dê-lhes efeitos infringentes para excluir o item "c" do Acórdão 1153/2019-TCU-Plenário, integrante da Relação 13/2019-TCU-Plenário.
PROPOSTA DE ENCAMINHAMENTO
Ante todo o exposto, submetem-se os autos à consideração superior, propondo:
	a) conhecer dos embargos de declaração opostos pelo Tribunal Regional do Trabalho da 3ª Região (TRT/MG) contra o Acórdão 1153/2019-TCU-Plenário, integrante da Relação 13/2019-TCU-Plenário, com fundamento nos arts. 32, inciso II, e 34 da Lei 8.443/1992 e no art. 287 do RI/TCU;
b) no mérito, acolher os embargos opostos pelo Tribunal Regional do Trabalho da 3ª Região (TRT/MG) e, em consequência, excluir o item "c" do Acórdão 1153/2019-TCU-Plenário, integrante da Relação 13/2019-TCU-Plenário;
c) manter em seus exatos termos os demais itens do Acórdão 1153/2019-TCU-Plenário, integrante da Relação 13/2019-TCU-Plenário; e
d) informar ao embargante que o conteúdo da deliberação que vier a ser proferida poderá ser consultado no endereço www.tcu.gov.br/acordãos.
É o relatório.

não há.

Não atuou.

EMBARGOS DE DECLARAÇÃO. REPRESENTAÇÃO. CIÊNCIA DE FALHA. CONHECIMENTO. OMISSÃO NA APRECIAÇÃO DE MEDIDA ADOTADAS PELO TRT/MG. PROVIMENTO.

REPRESENTAÇÃO (REPR)

Secretaria de Controle Externo de Aquisições Logísticas (Selog).

Os presentes embargos de declaração opostos pelo Tribunal Regional do Trabalho da 3ª Região (TRT/MG) contra o Acórdão 1153/2019-TCU-Plenário, de minha relatoria, por atenderem aos requisitos previstos no art. 34 da Lei n.º 8.443, de 1992. No mérito, dou-lhe provimento para tornar insubsistente parte do acórdão, acolhendo proposta da unidade técnica. Vejamos.
O acórdão embargado tratou de representação acerca de irregularidades no Pregão Eletrônico n.º 1/2018 realizado pelo embargante para eventual contratação de licenças, créditos PSO e serviços de subscrição e suporte técnico da suíte de virtualização VMware, por um período de doze meses e renovável por iguais períodos para alimentar sistema de registro de preços, em valores da ordem de R$ 30.000.000,00. A representante, WeltSolutions Suporte em Tecnologia da Informação Eireli, insurgiu-se contra a exigência de certificação que não teria constado do edital e posteriormente atendida e que ocasionou sua desclassificação do certame, mediante cometimento de ilicitudes pelo órgão que promoveu a licitação. 
Por meio do acórdão recorrido, o Tribunal decidiu conhecer da representação para, no mérito, considerá-la prejudicada, por perda do objeto, dado que o pregão foi declarado fracassado. Nada obstante, decidiu também dar ciência ao TRT/MG acerca de fato que entendeu ser impropriedade. O órgão teria inabilitado a empresa embargante sem se certificar de sua incapacidade de comercializar o produto objeto do certame. 
Nesta fase, a Secretaria de Controle Externo de Aquisições Logísticas (Selog) propõe conhecer dos embargos para, no mérito, acolhê-lo para excluir o item "c" do acórdão recorrido, que certificava o órgão da falha.
De fato, consta dos autos que o TRT/MG realizou as diligências necessárias. No entanto, verificou que a recorrente obteve intempestivamente as competências necessárias para cumprir o objeto. Por isso, inabilitou-a, atendendo ao art. 43, § 3º, da Lei n.º 8.443/1993. Tal dispositivo veda a inclusão posterior no processo licitatório de documento ou informação que deveria constar originariamente da proposta. Uma vez que a análise que informou o acórdão recorrido não considerou este fato e, por isso, o Tribunal emitiu a ciência mencionada, cabe torná-la insubsistente.
Do exposto, Voto por que este Tribunal adote o Acórdão que submeto à apreciação deste Colegiado.
TCU, Sala das Sessões Ministro Luciano Brandão Alves de Souza, em 10 de julho de 2019.
RAIMUNDO CARREIRO 
Relator